ACORDAO-COMPLETO-2582888

ACÓRDÃO 2910/2023 ATA 10/2023 - PRIMEIRA CÂMARA

VISTOS, relatados e discutidos estes autos nos quais se analisam embargos de declaração opostos por Ana Rosa Leduc em face do Acórdão 1142/2023-TCU-Primeira Câmara, por meio do qual esta Corte de Contas negou provimento a pedido de reexame interposto pela embargante;
ACORDAM os Ministros do Tribunal de Contas da União, reunidos em Sessão da 1ª Câmara, diante das razões expostas pelo Relator, em:
9.1. conhecer dos presentes embargos de declaração, com fundamento nos arts. 32, inciso II, e 34 da Lei 8.443/1992, para, no mérito, rejeitá-los;
9.2. notificar sobre esta decisão a embargante e o Tribunal Regional do Trabalho da 12ª Região/SC.

Embargos de declaração opostos em face de decisão que negou provimento a pedido de reexame interposto pela embargante.

Primeira Câmara

3. Embargante: Ana Rosa Leduc (XXX.137.589-XX).

13.1. Ministros presentes: Walton Alencar Rodrigues (Presidente), Vital do Rêgo (Relator), Jorge Oliveira e Jhonatan de Jesus.
13.2. Ministro-Substituto convocado que não participou da votação: Augusto Sherman Cavalcanti.

VITAL DO RÊGO

Ministro Vital do Rêgo.

Trata-se de embargos de declaração opostos por Ana Rosa Leduc em face do Acórdão 1142/2023-TCU-Primeira Câmara, por meio do qual esta Corte de Contas negou provimento a pedido de reexame interposto pela embargante. 
2. 	Em seu apelo recursal, juntado na peça 70, em 21/3/2023, a embargante sustenta, no essencial, o que segue:
 (...) 
O acórdão embargado negou provimento ao recurso de reexame manejado pela Embargante, mantendo a decisão que negou registro à aposentadoria da Embargante especificamente quanto à rubrica "'Denominação para análise pelo TCU = Vantagem de caráter pessoal (3570 - Vantagem Pessoal Lei 9.527/97 Inativo (Vantagem de caráter pessoal - Incorporação de quintos/décimos de função) - R$ 3.434,43) " sob a justificativa de que seria "irregular a percepção de parcela decorrente da incorporação de quintos, independentemente da função ocupada, cumulativamente com a GAE, vantagem esta devida exclusivamente ao Oficial de Justiça Avaliador". 
O recurso é cabível tendo em conta a existência de omissões no referido julgamento.  
A primeira delas diz respeito à não apreciação ou manifestação quanto ao pedido de retirada de pauta e adiamento do julgamento do recurso, apresentado pela Embargante em 27/02/2023, que sequer foi juntado aos autos (Nº do protocolo 72.993.260-6 e código do documento nº 72.993.259-0) . 
O julgamento ocorreu apenas dois dias úteis após a publicação da pauta no Diário Oficial Eletrônico, o que basicamente impossibilitou a apresentação de memoriais aos Ministros julgadores, prejudicando a Embargante no exercício do seu direito de defesa. A eventual correção desta omissão deve resultar na anulação do acórdão prolatada e a remarcação do julgamento para uma data posterior, com razoável intervalo entre a publicação da pauta e a realização da sessão. 
Outro ponto de omissão, desta vez tocante ao mérito, é que não se analisou a possibilidade de violação da coisa julgada, em especial a partir da jurisprudência do STF, que dispõe que "a Constituição Federal não outorgou competência ao Tribunal de Contas para impor à autoridade administrativa sujeita à sua fiscalização a suspensão do pagamento de vantagem pecuniária incluída nos proventos de aposentadoria do servidor público, por força de decisão judicial transitada em julgado" (STF. Recurso Extraordinário n° 475101. Relator: Carlos Britto. Julgamento em 17/10/2006) . 
A Embargante é beneficiária de ação judicial transitada em julgado ainda em 2006, reconhecendo a legalidade da incorporação dos quintos/décimos. A decisão judicial não fez qualquer ressalva ou limitação quanto às categorias beneficiadas, tendo a demanda abrangido "todos os servidores ocupantes de funções comissionadas", conforme disposto na petição inicial ajuizada pela Anajustra e conforme acolhido em sentença e confirmado em acórdão. E, como disposto, o STF entende que não cabe a este Tribunal de Contas rever a coisa julgada judicial ou lhe atribuir novas delimitações. 
Esta premissa é evidente, tanto que a Anajustra, enquanto autora da ação judicial e possuidora de todas as informações sobre a ação e principalmente quais servidores foram beneficiados, divulgou em seu site oficial que encaminhou aos tribunais as listas com os nomes dos servidores beneficiários dos Quintos, dentre os quais se encontra a Embargante, como já se teve a oportunidade de demonstrar. 
A posição da associação é reforçada através de ofício circular (Doc. 01 - Ofício) encaminhado aos Tribunais do Trabalho pelo Conselho Superior da Justiça do Trabalho, em que a instituição reconhece a condição de substituta processual da Anajustra na Ação Ordinária nº 2004.34.00.048565-0, dos Quintos, e determina a manutenção da rubrica a "todos os servidores da categoria por ela representada, inclusive aqueles que se filiaram após o ingresso daquela ação, sem limitação quanto à data". A compreensão geral é a de que, portanto, a incorporação é legal e aplicável a todos os servidores ocupantes de função comissionada. 
Dessa forma, deve ser suprida a omissão para que estes pontos sejam analisados, visando a conclusão de que a Embargante, através de uma ação coletiva, teve seu direito reconhecido à incorporação dos valores de quintos recebidos a título de função gratificada de execução de mandados (FC-05) , sem qualquer ressalva ou categorização. 
 Ante o exposto requer: (a) o recebimento destes embargos com a atribuição de efeito suspensivo ao recurso até ulterior decisão (art. 287, §3º, RITCU) ; (b) o acolhimento do recurso para sanar a omissão quanto à não apreciação do pedido de retirada de pauta, de forma a anular o julgamento do pedido de reexame, pela violação ao direito de ampla defesa, devendo-se remarcar o julgamento para data posterior e com intervalo razoável entre a publicação da pauta e a sessão para a devida preparação e apresentação de memoriais; (c) caso não acolhido o pedido anterior, que sejam acolhidos os declaratórios para que se considere a jurisprudência do STF quanto à impossibilidade de revisão dos limites da coisa julgada pelo TCU, para que se considere que o provimento judicial que determinou a incorporação dos Quintos beneficia a Embargante, devendo haver a atribuição de efeitos infringentes ao julgamento no sentido de prover o pedido de reexame. 
Eis o Relatório.

Bernardo Wildi Lins (OAB/SC 34.547) e outros.

Não atuou.

EMBARGOS DE DECLARAÇÃO OPOSTOS EM FACE DO ACÓRDÃO 1.142/2023-TCU-1ª CÂMARA, POR MEIO DO QUAL ESTA CORTE DE CONTAS NEGOU PROVIMENTO A PEDIDO DE REEXAME INTERPOSTO PELO EMBARGANTE. OMISSÕES ALEGADAS NÃO CARACTERIZADAS. CONHECIMENTO. REJEIÇÃO.

APOSENTADORIA (APOS)

não atuou.

Em análise, embargos de declaração opostos por Ana Rosa Leduc em face do Acórdão 1142/2023-TCU-Primeira Câmara, por meio do qual esta Corte de Contas negou provimento ao pedido de reexame interposto pela embargante em face do Acórdão 12490/2021-TCU-Primeira Câmara, que, por sua vez, considerou ilegal o ato de concessão de aposentadoria emitido em favor da embargante, ex-ocupante do cargo Analista Judiciário, especialidade Execução de Mandados (antigo Oficial de Justiça Avaliador) , por ter incorporado, aos seus proventos, "quintos" da função comissionada de código FC-5 (executante de mandados) e perceber tal parcela em concomitância com a Gratificação de Atividade Externa (GAE) .
Preliminarmente, destaco que o representante legal da embargante foi cientificado da decisão embargada em 22/3/2023 (ciência via Conecta-TCU, peça 68) . Com isso, o embargo juntado à peça 70 em 23/3/2023 encontra-se tempestivo, nos termos do art. 287, § 1º, do Regimento Interno do TCU. 
Em síntese, a embargante sustenta haver as seguintes omissões no acórdão embargado:
 (i) não apreciação ou manifestação quanto ao pedido de retirada de pauta e adiamento do julgamento do recurso, apresentado pela Embargante em 27/02/2023.
O julgamento ocorreu apenas dois dias úteis após a publicação da pauta no Diário Oficial Eletrônico, o que basicamente impossibilitou a apresentação de memoriais aos Ministros julgadores, prejudicando a Embargante no exercício do seu direito de defesa. A eventual correção desta omissão deve resultar na anulação do acórdão prolatada e a remarcação do julgamento para uma data posterior, com razoável intervalo entre a publicação da pauta e a realização da sessão.
 (ii) não se analisou a possibilidade de violação da coisa julgada
A Embargante é beneficiária de ação judicial transitada em julgado ainda em 2006, reconhecendo a legalidade da incorporação dos quintos/décimos. A decisão judicial não fez qualquer ressalva ou limitação quanto às categorias beneficiadas, tendo a demanda abrangido "todos os servidores ocupantes de funções comissionadas", conforme disposto na petição inicial ajuizada pela Anajustra e conforme acolhido em sentença e confirmado em acórdão. E, como disposto, o STF entende que não cabe a este Tribunal de Contas rever a coisa julgada judicial ou lhe atribuir novas delimitações.
 (...) 
 (...) a Anajustra, enquanto autora da ação judicial e possuidora de todas as informações sobre a ação e principalmente quais servidores foram beneficiados, divulgou em seu site oficial 1 que encaminhou aos tribunais as listas com os nomes dos servidores beneficiários dos Quintos, dentre os quais se encontra a Embargante, como já se teve a oportunidade de demonstrar.
 (...) 
A posição da associação é reforçada através de ofício circular (Doc. 01 - Ofício) encaminhado aos Tribunais do Trabalho pelo Conselho Superior da Justiça do Trabalho, em que a instituição reconhece a condição de substituta processual da Anajustra na Ação Ordinária nº 2004.34.00.048565-0, dos Quintos, e determina a manutenção da rubrica a "todos os servidores da categoria por ela representada, inclusive aqueles que se filiaram após o ingresso daquela ação, sem limitação quanto à data". A compreensão geral é a de que, portanto, a incorporação é legal e aplicável a todos os servidores ocupantes de função comissionada.
Em conclusão, a embargante pleiteia:
 (...) b) o acolhimento do recurso para sanar a omissão quanto à não apreciação do pedido de retirada de pauta, de forma a anular o julgamento do pedido de reexame, pela violação ao direito de ampla defesa, devendo-se remarcar o julgamento para data posterior e com intervalo razoável entre a publicação da pauta e a sessão para a devida preparação e apresentação de memoriais; (c) caso não acolhido o pedido anterior, que sejam acolhidos os declaratórios para que se considere a jurisprudência do STF quanto à impossibilidade de revisão dos limites da coisa julgada pelo TCU, para que se considere que o provimento judicial que determinou a incorporação dos Quintos beneficia a Embargante, devendo haver a atribuição de efeitos infringentes ao julgamento no sentido de prover o pedido de reexame. 
II
A despeito dos argumentos apresentados, o apelo manejado pela embargante não tem o condão de promover alteração na parte dispositiva do acórdão embargado.
Vale dizer que a via dos embargos de declaração é estreita e se presta, nos termos do Código de Processo Civil, precipuamente, a desfazer obscuridades, a afastar contradições, a suprir omissões e/ou a corrigir erros materiais que eventualmente se encontrem no acórdão proferido pelo Tribunal. Assim, essa modalidade recursal só permite o reexame do acórdão embargado quando utilizada com o específico objetivo de viabilizar um pronunciamento jurisdicional de caráter integrativo-retificador, vocacionado a afastar as situações de obscuridade, omissão ou contradição, a complementar e a esclarecer o conteúdo da decisão proferida ou, ainda, a retificar erro material. Nesse sentido é a jurisprudência do Supremo Tribunal Federal, consoante se observa a seguir:
EMBARGOS DE DECLARAÇÃO - INOCORRÊNCIA DE CONTRADIÇÃO, OBSCURIDADE, OMISSÃO OU ERRO MATERIAL (CPC, ART. 1.022) - PRETENDIDO REEXAME DA CAUSA - CARÁTER INFRINGENTE - INADMISSIBILIDADE NO CASO - EMBARGOS DE DECLARAÇÃO REJEITADOS. OS EMBARGOS DE DECLARAÇÃO NÃO SE REVESTEM, ORDINARIAMENTE, DE CARÁTER INFRINGENTE - Não se revelam cabíveis os embargos de declaração quando a parte recorrente - a pretexto de esclarecer uma inexistente situação de obscuridade, omissão, contradição ou erro material (CPC, art. 1.022) - vem a utilizá-los com o objetivo de infringir o julgado e de, assim, viabilizar um indevido reexame da causa. Precedentes (Emb. Decl. no A.G.REG. na Reclamação 31.563 Minas Gerais. Relator: Min. Celso de Melo. Julgado em 4/5/2020) .
Nessa senda, rememoro que, para fins de embargos de declaração, a omissão deve consistir na falta de pronunciamento acerca de algum ponto ou questão suscitado pelas partes, ou sobre o qual o julgador deveria se pronunciar de ofício. 
No caso dos autos, a primeira suposta omissão apontada pela embargante não procede. Em primeiro lugar, destaco que não se faz necessária manifestação expressa do relator acerca de eventuais "pedidos de retirada de pauta ou adiamento de julgamento", apresentados após a interposição do pedido de reexame. Isso porque, dentro do prazo oficial para manifestação expressa da recorrente, ela apresentou seu recurso, que foi integralmente apreciado por esta Corte de Contas por meio do acórdão embargado e cujos argumentos trazidos foram devidamente enfrentados. 
Além disso, destaco que o prazo de dois dias úteis para publicação dos julgamentos está previsto no Regimento Interno do TCU, no art. 141 §§ 3º e 4º: 
Art. 141. As pautas das sessões ordinárias e das extraordinárias serão organizadas pela unidade responsável pelo seu secretariado, sob a supervisão do Presidente do respectivo colegiado, observa das a ordem de antiguidade dos relatores e a forma de apreciação dos processos. 
 (...) 
§ 3º. As pautas das sessões serão divulgadas mediante a afixação em local próprio e acessível do edifíciosede do Tribunal, a publicação nos órgãos oficiais e a disponibilização no Portal do TCU na internet, até quarenta e oito horas antes da sessão. 
§ 4º. A divulgação da pauta ou de seu aditamento no Portal do TCU na internet e em excerto do Boletim do Tribunal de Contas da União, com a antecedência de até quarenta e oito horas da Sessão, suprirá a ausência de publicação nos órgãos oficiais.
In casu, a pauta de julgamentos em que estava inserido o processo em epígrafe foi publicada no Boletim do Tribunal de Contas da União 32, de 24/2/2023, dentro, portanto, do que estabelece o Regimento Interno desta Corte de Contas, considerando que a sessão ocorreu no dia 28/2/2023.
No que diz respeito à suposta omissão quanto ao argumento de que a embargante seria beneficiária de decisão judicial transitada em julgado que ampararia o pagamento da parcela de quintos em seus proventos, observo que o ponto mencionado foi devidamente avaliado no voto condutor da decisão atacada. Senão vejamos:
 Quanto à decisão judicial transitada em julgado nos autos do Processo 2004.34.00.04856500, que tramitou na 7ª Vara Federal de Brasília e que foi movido pela Associação Nacional dos Servidores da Justiça do Trabalho - Anajustra, tratando da incorporação de quintos até 4/9/2001, importa dizer que tal decisão não tratou da situação específica dos antigos Oficiais de Justiça Avaliadores. Em outras palavras, é preciso ressaltar que referida ação judicial não discorreu sobre a impossibilidade legal de perceber, em concomitância, a GAE com quintos, de tal sorte que esta última parcela somente poderia ser auferida pelo recorrente caso a GAE fosse excluída de seus proventos. Portanto, a referida decisão não é hábil para manter o pagamento da parcela de quintos cumulada com a GAE nos proventos da recorrente. 
 Observo, por oportuno, que a nova documentação juntada aos autos pela recorrente em 23/2/2023 (peças 51 a 60) , por meio da qual busca complementar o argumento já apresentado no sentido de que é beneficiária da decisão judicial transitada em julgado nos autos do sobredito processo 2004.34.00.04856500 não é hábil para afastar, como já se disse, a impossibilidade de percepção de quintos incorporados com a GAE, situação não abarcada pela referida decisão. Ademais, verifico que a nova documentação juntada sequer fundamentaria o pagamento de quintos incorporados entre 8/4/1998 e 4/9/2001, por não atender aos requisitos prescritos pela jurisprudência do STF.
 É que as associações civis, tal como é a Anajustra, não ostentam a condição de substitutos processuais, mas de representantes. Portanto, para que os efeitos das demandas judiciais por elas intentadas alcancem seus filiados, é necessária a existência de prévia e expressa autorização dos representados para ingresso no processo inicial (que não se confundo com a autorização fornecida para a execução) , e, ainda, que o nome de cada um deles conste da relação jurídica juntada à inicial do respectivo processo de conhecimento. Sobre a matéria, há duas teses de repercussão geral fixadas pelo STF:
Tema 82 (RE 573232) 
I - A previsão estatutária genérica não é suficiente para legitimar a atuação, em Juízo, de associações na defesa de direitos dos filiados, sendo indispensável autorização expressa, ainda que deliberada em assembleia, nos termos do artigo 5º, inciso XXI, da Constituição Federal;
II - As balizas subjetivas do título judicial, formalizado em ação proposta por associação, são definidas pela representação no processo de conhecimento, limitada a execução aos associados apontados na inicial. 
Tema 499 (RE 612043) 
A eficácia subjetiva da coisa julgada formada a partir de ação coletiva, de rito ordinário, ajuizada por associação civil na defesa de interesses dos associados, somente alcança os filiados, residentes no âmbito da jurisdição do órgão julgador, que o fossem em momento anterior ou até a data da propositura da demanda, constantes da relação jurídica juntada à inicial do processo de conhecimento. 
 Com isso, como na nova documentação apresentada não consta a relação jurídica juntada à inicial do processo de conhecimento (que não se confunde com o de execução) nem a autorização da inativa para que a associação a representasse no processo de conhecimento, os novos elementos apresentados não teriam o condão de fundamentar, nem mesmo, o pagamento da parcela de quintos decorrente das funções exercidas entre 8/4/1998 e 4/9/2001, ainda que a recorrente não percebesse a GAE. 
Portanto, o que se tem nos presentes embargos de declaração é o mero inconformismo da recorrente com a decisão atacada, uma vez que ela não padece das omissões sustentadas. 
	Ante o exposto, voto para que seja adotada a minuta de acórdão que ora trago ao exame deste Colegiado.
TCU, Sala das Sessões, em 18 de abril de 2023.
Ministro VITAL DO RÊGO 
Relator